【裁判字號】    89,訴,1443
【裁判日期】    900308
【裁判案由】    綜合所得稅
【裁判全文】
臺北高等行政法院判決                            八十九年度訴字第一四四三號
                              .
    原      告  甲○○
    被      告  財政部台北市國稅局
    代  表  人  乙○○（局長）
    訴訟代理人  丙○○
右當事人間因綜合所得稅事件，原告不服行政院中華民國八十九年七月二十七日台八
十九訴字第○八九一三五三八五○號再訴願決定，提起行政訴訟。本院判決如左：
    主  文
原告之訴駁回。
訴訟費用由原告負擔。
    事  實
一、事實概要：
    緣原告於辦理民國（下同）八十六年度綜合所得稅結算申報時，自行申報取自國
    防部中山科學研究院（以下簡稱中科院）之薪資所得新台幣（以下同）一、三二
    一、九二八元，經被告併入後核定其綜合所得總額為一、三二四、九三二元，並
    以其未於三月三十一日前自行繳納應納稅款，通知應補繳稅額六一、七六二元。
    原告不服，主張其取自中科院之薪資所得中約四九、九○○元係研究補助費，應
    屬免稅所得，申經復查結果，未獲變更，原告猶表不服，經提起訴願、再訴願，
    亦遞遭決定駁回，原告仍未甘服，遂提起行政訴訟。
二、兩造聲明：
    (一)原告聲明求為判決：再訴願決定、訴願決定及原處分均撤銷。
    (二)被告聲明求為判決：駁回原告之訴。
三、兩造之爭點：
甲、原告主張之理由：
一、司法之可貴，在於發現真實，還原事實之真相，並予於平反，方能平撫民怨。且
    中科院員工並非在爭取免稅特權，旨在維護法律尊嚴，爭取公平合理的審判。原
    告於八十九年四月十三日之經濟日報社論知悉鈞院以與本案同一被告北區國稅局
    ，有漏未提及對原告有利證據，判定原告（此指遠紡集團董事長徐旭東先生）主
    張：「被告違反信賴保護及法律不溯及既往原則，並非全然無據」為有理由，而
    撤銷被告往前追補五年稅之行政處分，此一判決，可資為本系爭案件原告之有利
    因素，蓋本系爭案件同一被告，亦有隱匿對原告有利證據之事實如下：
二、今原告發現其所領受自中科院之「品位加給或技術津貼」之所得，除僱主行政院
    、國防部及中科院依國防實質嚇阻戰略政策需求，承諾為給予免稅之待遇外，原
    告仔細研讀監察院院台財字第二四二九號糾正案全文後，赫然發覺原告上開所
    得，從六十八年起就迭遭人檢舉，其中有案可稽者三次，第一次財政部以台財
    稅三八五○一號函以「如係、如屬」關鍵字眼授權中科院自行認定免稅，財稅機
    關亦未適時表達異議；第二次為七十九年十二月又有檢舉人向財政部檢舉，財政
    部賦稅署以八十、一、四日台稅一發第00000000號移文單，授權核課主
    管機關桃園縣稅捐稽徵處大溪分處（下簡稱大溪分處）依法調查辦理，大溪分處
    遂於八十年一月二十六日以桃稅溪參字第八八○號函中科院，略以：「為瞭解貴
    院研究加給支付給文職人員情形，請貴院派員至本分處洽談」。經中科院派員向
    承辦人員羅肇松先生說明未扣稅引用法條後，羅先生表示瞭解，並願意摘錄該次
    會談要點向財政部回報，其後大溪分處經三個月充足討論，於八十年四月八日以
    如下公函：「主旨：台端建議改進本轄中山科學院給付薪資等給與核課綜合所得
    稅未盡合理乙節，復（覆）如說明二，請查照。說明：一、依據財政部賦稅署
    1.４台稅一發第000000000號移文單辦理。二、查國防部中山科學研究
    院稱其員工薪資分成本俸及研究加給兩部份，本俸依法課稅；至於研究加給係政
    府為獎勵科技人員科技研究工作之補助費，此研究補助費台端建議應改成單一薪
    俸核課綜合所得稅，以健全所得稅制，此案俟所得稅法修正時，將一併建議上級
    單位參採。三、承蒙台端提供寶貴意見，使所得稅制俞臻．．．」駁回檢舉訴願
    人對中科院非軍職員工所領品位加給、技術津貼未扣稅的檢舉攻擊，足證斯時核
    課主管機關大溪分處（註北區國稅局尚未成立），非僅止是默示免稅而已，而以
    更具體的文字，發為公函，代中科院非軍職員工、中科院、扣繳義務人防禦抵擋
    來自檢舉訴願人檢舉攻擊，核課主管機關大溪分處此一單方行政行為，己構成認
    定原告所領年度品位加給或技術津貼為合於所得稅法第四條第八款前段為免稅之
    研究補助費法律基礎事實無疑。核課主管機關內在的行政思維，與外在行政行為
    是表裏相一致的，是以大溪分處於八十、八十一、八十二等三年度並未開立「核
    定稅額通知書」於原告，為追補徵的行政行為，因為確認為免稅，無庸開立之故
    。
三、就稅捐稽徵法第一條：「稅捐之稽徵，依本法之規定，本法未規定者，依其他有
    關法律之規定。」明白規定稅捐稽徵法未規定事項，適用其他有關之法律規定，
    而其第三十八條：「納稅義務人對稅捐稽徵機關之復查決定，如有不服，得依法
    提起訴願及行政訴訟。」復又法定不服稅捐稽徵機關復查決定，得依法提起訴願
    ，則訴願法為有關聯之法律，已昭然明確若前揭法條所述，是以其第二條：「本
    法所稱行政處分，謂中央或地方機關基於職權，就特定具體事件所為發生公法上
    效果之【單方行政行為】；中央或地方機關對於人民依法聲請之案件，於法定期
    間應作為而【不作為】，致損害人民之權利或利益者，【視同行政處分】。」所
    規定所定義的行政處分要件來論，則財政部及被告稅捐稽徵機關再如何文過飾非
    或遁詞巧辯，亦不能改變已構成核可免稅處分之既存事實，【蓋作為或不作為皆
    屬於單方行政行為】，就此立法先賢，必已預見行政主管機關會有怠墮、反覆無
    常，諉過於民之不當行政行為發生，致損及人民應受憲法保障之財產權或依法節
    稅權等等權利或利益有段所述，蓋監察院八十五年三月十五日院台財字第二四
    二九號糾正案，調查確認明載此函己用印發出，對外發出則發生法律效力，非機
    關內部建議函可比，因此原告主張核課主管機關此一單方行政行為，已構成訴願
    法第二條「．．．所為發生公法上效果．．．」認定免稅基礎事實無疑，不應被
    追課本年度品位加給或技術津貼之所得。
四、行政程序法及裁判實務均支持信賴保護原則之適用
    鈞院在對中科院數千份判決書中，對信賴保護原則的定義皆心證如下：「經查，
    行政法上所謂信賴保護原則，係指人民因相信既存之法秩序，而安排其生活或處
    置其財產，則不能因嗣後法規之制定或修正，而使其遭受不能預見之損害，用以
    保護人民既得權益。本原則之適用，係在禁止新制定或修正的法規有溯及既往之
    效力。」、「至所稱信賴保護原則，係指人民信賴政府機關之決定，就其生活關
    係已有適當之安排，應給予保護或給予合理補償而言。」，是以鈞院亦已明確認
    定行政爭訟上有信賴保護原則之適用；復據八十八年二月三日新公佈之行政程序
    法第一一八條：「違法行政處分經撤銷後，溯及既往失其效力。但為維護公益或
    避免受益人財產上之損失，為撤銷之機關得另定失其效力之日期。」等法條已將
    上述信賴保護原則，具體化規範。
五、刻意不公佈之函示，復牴觸「租稅法律主義」無法律拘束力財政部刻意不公佈（
    六十八）台財稅三八五○一號函如前揭所述理由外（與民、刑事犯推託不知民、
    刑事法有此規定者有間，蓋法律為立法院通過，總統明令公佈之正式條文，眾所
    週知，而函示則不同，其僅代表某一行政主管機關單方行政行為或見解），財政
    部稅制委員會更於七十九、八十三、八十七年度所出版各年度所得稅法令彙編及
    八十六年稅捐稽徵法令彙編中，以其首揭財政部（10.）台財稅第七九○七一
    四三三四號函、財政部（8.）台財稅第八三一六○七六六一號函、財政部（
    9.）台財稅第八七一九六五三六六號函、財政部（7.）第八六一○七○
    ○六九號函各函示，再三對全國人民揭示：「本部及各權責機關在民國某年某月
    某日前發布所得稅釋示函令（稅捐稽徵釋示函令），凡未編入該各年度版之所得
    稅法令彙編（稅捐稽徵法令彙編）中，自民國七十九年十一月五日、八十三年十
    月一日、八十六年八月一日、八十七年十一月一日起，非經本部重行核定，一律
    不再援引適用」，經原告詳查各該年度版之所得稅法令彙編（稅捐稽徵法令彙編
    ）中，皆未列入財政部六十八台財稅三八五○一函、行政院八十四年台八十四財
    三七○○七號函，依上開各函示之意旨，應為無效之函示，必經各權責機關重新
    核定後，始重新生效，故應對中科院職員工，不具拘束力。就稅捐稽徵法第一條
    之一立法旨意，前述所得稅法令彙編三函、稅捐稽徵法令彙編首揭函示，對據以
    申請之案件發生效力，且為對納稅義人有利者，應適用之。故北區國稅大溪審第
    八三○○一二七二號函、財政部（）台財稅三八五○一號函及行政院八十四台
    財三七○○七號函（又皆未依中央法規標準法第七條之規定送立法院備查）對中
    科院非軍職人員無拘束力，因此三函所依據之財政部（）三八五○一號函違憲
    違法如前述，政府機關施政最忌反覆無常，憲法層次「禁反言」原則，具有拘束
    立法、司法、行政三者之效力，合先明。
六、監察院認為對非軍職人員不公及為非可歸責於納稅義務人者之案件監察院在（
    ）院台財字第二四五七號函中，亦調查指出桃園縣稅捐稽徵處大溪分處於八十年
    四月八日回覆檢舉納稅義務人，亦認為研究加給係政府為獎勵科技人員科技研究
    工作之補助費（對人民公開承認），而北區國稅局於八十二年四月十五日北區國
    稅三第八二○○七三○七號函認「品位加給及技術津貼」可否適用所得稅法第四
    條第八款，亦有疑義．．．應採不溯既往原則，明定自．．．所以本案未納稅，
    非可歸責於納稅義務人；又監察院分別於民國八十七年十一月二十日（）院台
    財字第八七二二○○五八○號、及十二月二十二日（）院台財字第八七二二○
    ○六五八號函亦表明對中科院非軍職員工之處置顯非公平，而係中科院及稅捐機
    關之行政疏失所致；就桃園縣稅捐稽徵處大溪分處於八十年四月八日函覆檢舉人
    之函，中科院非軍職人員主觀上並無違章漏稅之故意，應享有「信賴保護原則」
    之適用，因其為主管機關對人民之函示，非政府機關內部建議函。
七、結論
    恭請鈞院詳細審酌財政部、國防部、桃園縣稅捐稽徵處大溪分處、北區國稅局、
    中科院等行政機關，高來高去的協商，原告俱蒙在鼓裏；查司法院於新行政訴訟
    法第一百三十三條：「行政法院於撤銷訴訟，應依職權調查證據，於其他訴訟，
    為維護公益者，亦同。」的立法理由第二條：「撤銷訴訟之當事人，一為公權力
    主體之政府機關，一為人民，兩造不僅有不對等之權力關係，且因政府機關之行
    政行為恆具專門性、複雜性及科技性，殊難為人民所瞭解。又政府機關之行政行
    為，每涉及公務機密，人民取得有關資料亦屬不易，為人民因無從舉證而負擔不
    利之效果，爰規定行政法院於撤銷訴訟應依職權調查證據，以資解決。又行政訴
    訟以保障人民權益及確保行政權之合法行使為主要目的，故遇與公益有關之事項
    ，行政法院亦應依職權調查證據，期得實質之真實。」明白闡明人民對政府機關
    行政決定證據之知悉與獲得之困難跟無奈。其後原告所以得知，是因被追繳補稅
    後，方如夢初醒，而開始自行收集各機關有關公文，仔細研析整理得出系爭案件
    第一次獨立行政處分發生於六十八年，如財政部賦稅署八十八年一月十八日台稅
    一發第八八一八九五八二一號書函所明載：「．．．肇始於六十八年由該院員工
    具名檢舉該院非軍職員工所領取【品位加給】及【技術加給】未依法納稅．．．
    迭遭人檢舉．．．」之事實證據，證明本系爭案件系由人民依所得稅法第一○三
    條檢舉，但財政部為配合獲得國防實質嚇阻戰略能力而有台財稅三八五○一號函
    （本函財政部復未收入各年度版所得稅法令彙編中如前述本文第四節）授權中科
    院自行認定之作為（參照財政部八十五年十二月五日台財稅第八五一九二八○九
    號函說明三引國防部八十五年十月九日（）珍琥字第二五二六號函：【案經中
    科院查明，基於所得稅法第四條第八款獎勵科學研究補助費免所得稅及貴部六十
    八年徵免原則第二條函釋之精神，認定給付員工之科技品位加給暨技術津貼可免
    納所得稅，並未示知員工．．．】故國防部與中科院亦刻意隱瞞此函示），並未
    於法定期間內滿足檢舉訴願人領取檢舉獎金的權利，復又損及中科院非軍職員工
    依法節稅權、工作選擇權、生涯規劃財產處置權，已符合訴願法第二條、新的行
    政訴訟法第二百零一條行政處分的要件，已構成核可的免稅行政處分十餘年如前
    述，殆無疑義；而第二次獨立行政處分發生於八十年四月八日，負責中科院國稅
    稽徵業務的大溪分處（註被告機關北區國稅局尚未成立）於八十年一月二十六日
    約談中科院，經中科院派員向承辦人羅肇松先生解釋未扣稅引用法條後，羅先生
    表示理解，並願意摘錄要點向財政部賦稅署回報；更於同年四月八日以載明：「
    ：研究加給係政府獎勵科技人員科技研究之工作補助費．．．」的釋示公函，再
    度婉轉駁回檢舉訴願人的檢舉訴願，並以其法定職權不開立核定稅額通知書補徵
    中科院所核發之研究補助（即品位加給或技術津貼），此一具有公法上效果之單
    方行政行為，則非僅止於默示免稅而已，實系核課主管機關依其法定職權，積極
    確認系爭研究補助是屬所得稅法第四條第八款前段為獎勵研究而有免稅之適用，
    故由此可見長久以來該管核課稅捐機關之所以不作為，也是因此見解而為之一確
    認之「不作為行政處分」，核課主管機關及其上級機關內在的行政思維與外在的
    行政行為是內外表裏相一致的（蓋作為或不作為俱屬單方行政行為），復就監察
    院（）院台財字第二四五七、第二七六七號函函復納稅義務人及行政院之調查
    報告第四段：「．．．是本案未依法納稅，非可歸責納稅義務人，而係中科院及
    稅捐稽徵機關之行政疏失。」而被告上級督導機關財政部於八十五年十二月五日
    發文之台財稅第八五一九二八○九一號函中說明第三段：「．．．參照大法官會
    議釋字第二七五號解釋，非可歸責於納稅義務人．．．」亦明確證明大溪分處八
    十年四月八日代再審原告防禦抵擋來自檢舉訴願人的檢舉攻擊之單方行政行為，
    非出自受益人（原告）以詐欺、脅迫、或賄賂方法，或提供不正確資料或不完全
    陳述而得，再者受益人為善良以科技報國之國民，信賴同為行政主管機關之國防
    部及軍事機關中科院之法律主張，理屬自然，故亦無明知行政處分違法或因重大
    過失而不知者之情事可言，已證如前述主管機關之公函。如依據鈞院就「信賴保
    護原則」所為「．．．人民想信既存之法秩序．．．」「．．．人民信賴政府機
    關之決定．．．」的意旨，則既存之法秩序與政府機關之決定，已因有權解釋機
    關所為之行政處分而確立，致原告中科院非軍職員工想信此一既存之法秩序，信
    賴此一政府機關之決定，而安排其生活或處置其財產，則核課機關及其上級督導
    機關事後因主管人事之更替而認知有所不同，而改為核課之應納所得，也不能因
    嗣後法規、命令之制定或修正，使原告遭受不能預見之損害，以保護人民即原告
    之既得權益。而在此原則之適用下可知，縱然法令有所為的追溯規定，但因已明
    確的禁止新制定或修正法規、命令有溯及既往之效力，使人民更為不利，舉重所
    以明善良第三者即原告受益人既無行政程序法第一一九條所訂「信賴不值得保護
    」之情事，則第一一八條「違法行政處分經撤銷後，溯及既往失其效力．．．」
    之拘束自應生效，是故第三次獨立之行政處分即大溪分處以八十三年一月二十二
    日北區國稅大溪審第八三○○一二七二號函件通知、八十四年八月十四日台財稅
    第八四一六四一四一八號函釋暨行政院秘書長八十四年十月十七日台八十四財三
    七○○七號函釋，撤銷八十年四月八日大溪分處之行政處分，核定系爭所得（品
    位加給或技術加給）為應納稅之重新認定，應於新處分作成之後方能發生效力，
    不能驟然推翻前面既有法秩序，方足以維持人民對法秩序的信賴。而原告爭執的
    是八十六年之所得稅，應有此信賴保護之適用，自不待言。被告機關刻意隱瞞此
    一對原告有利之事實，尚祈鈞院依新的行政訴訟法第一三三條：「行政法院於撤
    銷訴訟，應依職權調查證據；．．．」等規定，調查就舊訴願法第二條、新的訴
    願法第三條、行政程序法第九十二條行政處分的定義所形成的既存之法秩序及政
    府機關的決定之事實（參照桃園縣稅捐稽徵處八十年四月八日駁回檢舉訴願之釋
    示，再三研讀益發令人懇認此函豈祗認定此一系爭案件之研究補助費「研究加給
    或技術津貼」為合於所得稅法第四條第八款前段免稅規定為免稅所得外，復自動
    全權代理中科院及原告防禦來自檢舉納稅義務人的檢舉攻擊，積極保護原告免稅
    之利益，信賴基礎事實無可否認），並依新行政訴訟法第二五三條但書第三款：
    「．．．涉及公益或影響當事人權利義務重大，有行言辭辯論之必要者。」舉行
    言詞辯論後，據行政程序法第一一八條：「違法行政處分撤銷後，溯及既往失其
    效力。但為維護公益或為避免受益人財產上之損失，為撤銷機關得另定失其效力
    之日期」，並命中科院參加訴訟，判決如訴之聲明。
乙、被告主張之理由：
一、按「左列各種所得，免納所得稅：一、．．．八、中華民國政府或外國政府，國
    際機構、教育、文化、科學研究機關、團體，或其他公私組織，為獎勵進修、研
    究或參加科學或職業訓練而給與之獎學金及研究、考察補助費等。但受領之獎學
    金或補助費，如係為授與人提供勞務所取得之報酬，不適用之。」「個人之綜合
    所得總額，以其全年左列各類所得合併計算之．．．第三類：薪資所得：凡公、
    教、軍、警、公私事業職工薪資及提供勞務者之所得：一、薪資所得之計算，以
    在職務上或工作上取得之各種薪資收入為所得額。二、前項薪資包括：薪金、俸
    給、工資、津貼、歲費、獎金、紅利、各種補助費及按月或按年分期給付之退休
    金或養老金。．．．」分別為行為時所得稅法第四條第八款及第十四條第一項第
    三類所明定；又「稅捐之核課期間，依左列規定：一、依法應由納稅義務人申報
    繳納之稅捐，已在規定期間內申報，且無故意以詐欺或其他不正當方法逃漏稅捐
    者，其核課期間為五年。．．．在前項核課期間內，經另發現應徵之稅捐者，仍
    應依法補徵或並予處罰；．．．」及「前條第一項核課期間之起算，依左列規定
    ：一、依法應由納稅義務人申報繳納之稅捐，已在規定期間內申報者，自申報日
    起算。」亦為稅捐稽徵法第二十一條第一項第一款、第二項及第二十二條第一款
    所明定。
二、本件經查原告八十六年度綜合所得稅結算申報，短報中科院薪資所得計一、三二
    一、九二八元，是被告乃依據查得扣繳資料，將系爭所得併課原告綜合所得稅，
    補徵稅額六一、七六二元。
三、經查中科院之預算雖分別依計畫編列人事費支應其員工之各項給與，但實際上領
    受「品位加給」或「技術津貼」之非軍職人員，無論配屬之單位參與不同計畫，
    悉依該院所訂「科技人員品位加給支給標準」、「技術員薪給標準表」之等級，
    每月按職級定額領取「品位加給」或「技術津貼」，該院與其聘僱人員之約定事
    項亦載明所指薪給，除實物代金及眷補費外，包括全部給與，是以該院非軍職人
    員所領受之「品位加給」或「技術津貼」，核屬其在職務上或工作上因提供勞務
    所取得之報酬。另財政部臺灣省北區國稅局於八十二年間曾派員前往該院現場瞭
    解結果，該院支付非軍職人員之「品位加給」及「技術津貼」係採按月給付方式
    ，並非按研究計畫個案給付，復經中科院八十一年十一月三日八十一訓誠字第一
    六八七三號函致該局說明該院各類薪資扣繳所得狀況：「本院於年度開始即訂有
    各項研究計畫，並按照研究計畫逐月實施。各項研究計畫除一般經費外，為獎勵
    科技人員竭盡心智參與研發工作，另編列研發人員研究補助費及技術津貼。為便
    利作業，研發人員研究補助費係按月發放方式，再經由成本歸戶手續，回歸計畫
    預算內（研究補助費採個案給付，必將增加人力及作業之負擔，不符經濟效益）
    」等語，足見中科院給付非軍職員工之「品位加給」及「技術津貼」之所得，屬
    經常性補助費給與，且依職級按月定額支給，為提供勞務所取得之報酬，依首揭
    行為時所得稅法第四條第八款但書及第十四條第一項第三類之規定，核非免稅之
    研究補助費所得，乃屬應課稅之薪資所得，殆無疑義。又本件被告原核定發單補
    徵稅款，並未逾前揭稅捐稽徵法第二十一條所定核課期間，所稱基於信賴利益不
    宜追溯補徵等節，殊無足採。
四、據上論述，本件原處分及所為復查、訴願、再訴願決定均無違誤，為此請求判決
    如被告訴之聲明。
    理  由
一、按凡有中華民國來源所得之個人，應就其中華民國來源之所得，依本法規定，課
    徵綜合所得稅。所得稅法第二條第一項定有明文。復按中華民國政府或外國政府
    ，國際機構、教育、文化、科學研究機構、團體，或其他公私組織，為獎勵進修
    、研究或參加科學或職業訓練而給與之獎學金及研究、考察補助費等所得，免納
    所得稅。但受領之獎學金或補助費，如係為授與人提供勞務所取得之報酬，不適
    用之，為行為時所得稅法第四條第八款所規定。又凡公、教、軍、警、公私事業
    職工薪資及提供勞務者之所得，為薪資所得，該項所得之計算，以在職務上或工
    作上取得之各種薪資收入為所得額；前項薪資包括薪金、俸給、工資、津貼、歲
    費、獎金、紅利、各種補助費及按月或按年分期給付之退休金或養老金。但為雇
    主之目的，執行職務而支領之差旅費、日支費及加班費不超過規定標準者，及依
    同法第四條規定免稅之項目，不在此限，復為同法第十四條第一項第三類所明定
    。復按憲法第一百六十五條係規定教育科學藝術工作者生活之保障，與憲法第十
    九條規定人民有依法律納稅之義務，兩者併行不悖。前者，要求政府依國民經濟
    進展之情形，隨時提高教育科學藝術工作者之待遇；但並不因此免除該類人員依
    法納稅之義務。因此，除非法律明定，得免納稅義務者外，稅捐單位對之課徵各
    類稅款，無違憲法第十九條、第一百七十一條及中央法規標準法第十一條之規定
    。從而，中科院不論依何法源設立，其所屬人員是否具有視同軍人之身分，除非
    法律明定免徵綜合所得稅外，自不得解免其納稅之義務。又行政法上所謂信賴保
    護原則，係指人民因相信既存之法秩序，而安排其生活或處置其財產，則不能因
    嗣後法規之制定或修正，而使其遭受不能預見之損害，用以保護人民之既得權益
    。本原則之適用，係在禁止新制定或修正法規有溯及既往之效力。而所謂平等原
    則，係指相同之事件應為相同之處理，不同之事件則應為不同之處理，除有合理
    正當之事由外，否則不得為差別待遇，合先明。
二、本件原告於辦理八十六年度綜合所得稅結算申報時，自行申報取自中科院之薪資
    所得一、三二一、九二八元，經被告併入後核定其綜合所得總額為一、三二四、
    九三二元，並以其未於三月三十一日前自行繳納應納稅款，通知應補繳稅額六一
    、七六二元。原告不服，主張其取自中科院之薪資所得中約四九、九○○元係品
    位加給或技術津貼，乃研究補助費，應屬免稅所得，申經復查結果，未獲變更，
    乃循序提起行政訴訟，主張如事實欄所載。
三、查本件中科院之預算雖分別依依計畫編列人事費支應其員工之各項給與，但實際
    上領受「品位加給」或「技術津貼」之非軍職人員，無論配屬之單位參與不同計
    畫，悉依該院所訂「科技人員品位加給支給標準表」、「技術員薪給標準表」之
    等級，每月按職級定額領取科技品位加給或技術津貼。且該院與其聘僱人員之約
    定事項亦載明所指薪給，除實物代金及眷補費外，包括全部給與，其非軍職人員
    所領受之科技品位加給或技術津貼，核屬因提供勞務所取得之報酬，應無行為時
    所得稅法第四條第八款免納所得稅規定之適用。況財政部臺灣省北區國稅局於八
    十二年間派員前往該中科院瞭解結果，其支付非軍職人員之科技品位加給及技術
    津貼確係按月給付方式，復經中科院八十一年十一月三日（八一）訓誠字第一六
    八七三號函致該局，說明該院各類薪資扣繳所得稅狀況：「以該院於年度開始即
    訂有各項研究計畫，並按照研究計畫逐月實施。各項研究計畫除一般經費外，為
    獎勵科技人員竭盡心智參與研發工作，另編列研發人員研究補助費及技術津貼。
    為便利作業，研發人員研究補助費係採按月發放方式，再經由成本歸戶手續，回
    歸計畫預算內（研究補助費採個案給付，必將增加人力及作業之負擔，不符經濟
    效益）」等語，足見中科院給付非軍職員工之品位加給及技術津貼之所得，屬經
    常性研究補助費給與，且依職級按月定額支給，為提供勞務所取得之報酬，依行
    為時所得稅法第四條第八款但書及第十四條第一項第三類之規定，核屬應稅之薪
    資所得。原告認系爭所得應適用上述第四條第八款前段之規定免徵所得稅云云，
    尚不足取。又財政部（六十八）台財稅字第三八五○一號函釋說明：「一、凡依
    職級按月定額發給者，應屬各該研究人員之薪資所得，應於給付時依法辦理扣繳
    ，所得人並應於年度結算申報時合併申報課稅。二、如係按研究計劃個案給付、
    並非通案按職級按月給付者，則為研究補助費，依法可免納所得稅。三、如屬第
    一種情形，中科院以往未依法扣繳，所得人以往年度亦未申報納稅者，應即請中
    科院轉知各所得人自行向稽徵機關補報並補繳應納稅款，可免予處罰，自六十九
    年一月起，中科院應於給付時依法扣繳，所得人應於每年終後合併申報綜合所得
    稅．．．」已明白指出凡依職級按月定額發給者，即屬薪資所得，應申報所得稅
    。財政部復於八十四年八月十四日以台財稅第八四一六四一四一八號函釋「中科
    院給付非軍職人員「科技品位加給」暨「技術津貼」之所得稅徵免原則，仍請依
    本部六十八年十一月三十日台財稅第三八五○一號函辦理」，另行政院秘書長亦
    於八十四年十月十七日以台八十四財三七○○七號函釋「中科院給付非軍職人員
    之科技品位加給暨技術津貼，免扣繳所得稅一案，與現行法令規定不合，奉示：
    本案應依法課徵所得稅；至追課以往年度所得部分，請洽商財政部妥為處理．．
    ．。」在案，旨在闡釋首揭所得稅法規定應稅之「薪資所得」及免稅之「研究補
    助費」之區別，與母法規定之精神無違，一經發布或下達，即溯及母法生效之日
    起有其適用（司法院大法官會議釋字第二八七號解釋意旨參照），故縱未收錄各
    該年度版之所得稅法令彙編內，亦非不可援用，且上開函釋並未就系爭依職級按
    月定額發給之所得為應予免稅之承諾，至於原告所引桃園縣稅捐稽徵處大溪分處
    於八十年四月八日之釋示，亦僅稱：「查中科院稱其員工薪資分成本俸及研究加
    給兩部份，本俸依法課稅；至研究加給係政府為獎勵科技人員科技研究工作之補
    助費，此研究補助費台端建議應改成單一薪俸核課綜合所得稅，以健全所得稅制
    ，此案俟所得稅法修正時，將一併建議上級單位參採」，並未明確認定中科院非
    軍職員工所領之研究補助費屬於所得稅法第四條第八款前段規定之免稅所得。又
    首揭所得稅法之規定並未因修正而變更，行政院秘書長於八十四年十月十七日台
    八十四年財三七○○七號函亦非變更財政部（六十八）台財稅字第三八五○一號
    函釋，其函釋意旨前後一致，自無稅捐稽徵法第一條之一及行政法信賴保護原則
    之適用，系爭「品位加給」或「技術津貼」自始即應依法課徵所得稅，不生行政
    解釋溯及既往之問題。再按課稅與否本應由稅捐稽徵機關依法認定，非可由事業
    團體或機關自行認定之；另所得稅法規定扣繳義務人之扣繳義務，旨在保障所得
    稅之課徵，而依所得稅法第七十一條規定，原告為系爭所得稅之繳納及申報義務
    人，是縱使扣繳義務人未依法扣繳，稽徵機關自非不得逕向為納稅義務人之原告
    追徵。末查，系爭所得既係依職級按月定額發給之薪資所得，則其屬於應稅所得
    ，於該所得發生時依法即已確定，並不因納稅義務人事後知不知道應該申報而受
    影響，何況本件並非追溯課徵以往之所得稅，中科院於八十六年間給付原告薪資
    所得時，已依規定按全部數額預先扣繳稅款及填發扣繳憑單，原告於辦理本件八
    十六年度綜合所得稅結算申報時，亦已將原告取自中科院之所得合計一、三二一
    、九二八元（包括所謂科技品位加給或技術津貼），全數以薪資所得申報，僅未
    自行繳納應納稅款，有該申報書附原處分卷可稽，足見原告已知悉財政部之見解
    及中科院將系爭科技品位加給或技術津貼作為應稅薪資所得填製扣繳憑單，本件
    顯無信賴保護原則之適用可言，從而被告將上開薪資所得併計後，依首揭規定，
    通知應補繳稅額六一、七六二元，一再訴願決定遞予維持，均無違誤，原告起訴
    意旨仍執前詞聲明將之一併撤銷，難認有理由，應予駁回。又中科院與本案並無
    法律上利害關係，自無命中科院參加訴訟之必要，併此明。
據上論結，本件原告之訴為無理由，爰依行政訴訟法第九十八條第三項前段，判決如
主文。
中      華      民      國     九十     年      三      月      八      日
                         臺 北 高 等 行 政 法 院  第 五 庭
                                           審 判 長 法  官  姜素娥
                                                    法  官  帥嘉寶
                                                    法  官  林文舟
右為正本係照原本作成。
如不服本判決，應於送達後二十日內，向本院提出上訴狀並表明上訴理由，如於本判
決宣示後送達前提起上訴者，應於判決送達後二十日內補提上訴理由書（須按他造人
數附繕本）。
中      華      民      國     九十     年      三      月     十二     日
                                                    書記官  蔡幸樺


司法院資訊處製作；財團法人民間司法改革基金會備份。
